臺灣臺南地方法院民事判決　93年度家訴字第47號
　　原　　　告　　甲○○
　　兼法定代理人　丙○○
　　共　　　同
　　訴訟代理人　　吳信賢律師
　　被　　　告　　乙○○
　　訴訟代理人　　林瑑琛律師
右當事人間請求給付扶養費事件，本院判決如左：
    主    文
被告應給付原告丙○○新臺幣捌拾捌萬仟玖佰捌拾捌元及自民
國九十三年九月二十三日起至清償日止，按年利率百分之五計算
之利息。
原告丙○○其餘之訴駁回。
被告應給付原告甲○○新臺幣壹拾柒萬仟陸佰肆拾元伍角。
被告應自民國九十四年八月一日起，至原告甲○○恢復行為能力
或死亡之日止，按月於每月一日給付原告甲○○新臺幣壹萬伍仟
柒佰捌拾伍元伍角。
原告甲○○其餘之訴駁回。
本判決第三項得假執行。
本判決第四項於各該給付期屆至時，各得假執行。
訴訟費用由被告負擔。
    事    實
甲、原告方面：
  一、聲明：
（一）被告應自民國九十三年九月一日起，至原告甲○○恢復行
　　　為能力或死亡之日止，按月給付原告甲○○扶養費新臺幣
  　　（下同）二萬五千元。
（二）被告應給付原告丙○○一百四十萬元及自起訴狀繕本送達
      之翌日起，至清償日止，按年利率百分之五計算之利息。
 二、陳述：
（一）原告丙○○與被告原係夫妻關係，惟已於民國（下同）八
　　　十八年七月三十日離婚，而原告甲○○係渠等所生之女兒
  　　，原告甲○○於八十八年十二月間，因發生車禍致頭部外
　　　傷合併右側硬腦膜下腔血腫及嚴重腦挫傷，無法言語，不
  　　能識人亦無自理生活之能力，經臺灣新竹地方法院以九十
 　   三年禁字第四四號裁定宣告為禁治產人，並由原告丙○○
      擔任監護人。
（二）原告甲○○發生事故發生至今，均由原告丙○○在長子林
　　　煌璋協助下輸流照顧看護，且原告甲○○之扶養及醫療一
 　　 切所需費用，均由原告丙○○先行支付。而原告甲○○之
      扶養、醫療費用確實龐大，原告丙○○已不堪負荷長期沉
      重的看護工作及經濟壓力，而林煌璋亦將面臨兵役問題，
   　 實有聘請專職看護人員之必要，多年雖試圖聯繫被告分擔
      原告甲○○之生活照養及醫療費用之事宜，但均未獲正面
      回應。
（三）按受扶養權利者，以不能維持生活而無謀生能力者為限；
      又按直系血親尊親屬有扶養子女之義務，民法第一千一百
      十七條第一項、第一千一百十五條第一項第二款分別定有
      明文。原告甲○○發生事故時，仍為學生身分，並任何無
      資產可供維持渠醫療及生活所需，且其今已成為禁治產人
      ，顯然無謀生之能力，是原告甲○○應由渠直系血親尊親
      屬即原告丙○○及被告二人共同負擔扶養之義務。
（四）按負扶養義務者有數人，而其親等同一時，應各依其經濟
      能力，分擔義務，民法第一千一百一十五條第三項定有明
      文。原告甲○○維持生活所需之扶養費用、醫療費用及看
      護等費用，至少每月四萬元。而原告丙○○並無工作，又
      須照顧原告甲○○，而被告正值壯年且從事齒模製作行業
      ，收入頗豐，是被告應負擔較多之扶養費用每月二萬五千
      元。原告丙○○請求給付代墊之扶養費用，即自八十九年
      一月一日起至九十三年八月三十日止，共五十六個月，每
      月二萬五千元，總計一百四十萬元。
（五）被告雖提出數紙甲○○醫療費用收據，但與本件所請求之
      扶養費用並無關係，其中八十八年八月份佳里綜合醫院醫
      療費用收據部分，乃林恰君韌帶手術之費用，且兩造於離
      婚時己協議此筆費用由被告負擔，並載明於離婚協議書中
      ，是該筆費用顯與本案起訴範圍無關。其餘部分雖係被告
      代墊，但僅係代為領取化痰藥約四次之門診掛號、藥劑費
      而已，僅醫療費之一小部份而非全部，況且甲○○自八十
      八年十二月底受傷，於八十九年一月十二日即取得重大傷
      病卡，故動手術等費用均以重大傷病之規定為標準，且被
      告代墊之醫療費用亦已由北區健保局核准由被告向新竹南
      門醫院領回退還之費用，被告以此辯稱其已盡扶養義務，
      顯屬無理。被告另提出二十八紙包裹或郵件執據，此係因
      原告甲○○自佳里綜合醫院轉送台北三軍總醫院進行顱骨
      重建手術復，在新竹家中休養時，因肺部積痰而需佳里綜
      合醫院開的化痰藥，故曾請被告代為領藥並寄送約四次（
      每次一個月之處方藥）而已。其餘部分原告否認之。
（六）被告主張原告丙○○名下所有臺中市○○區○○段二六一
　　　之一號，為被告贈與原告甲○○之嫁妝云云，並非實情。
  　　原告取得該筆土地之時間為七十九年九月間，且該筆土地
    　係因買賣而登記於原告名下，有土地謄本內容可證，應已
      足證明該筆土地為原告個人所有。況原告丙○○與被告離
      婚時，雙方合意彼此之財產各歸名義人或持有人所有，並
      同意互不請求剩餘財產，有離婚協議書可參，可知上開土
      地確實為原告個人所有財產。
（七）直系血親卑親屬雖有扶養父母之義務，但其扶養義務人有
　　　數人時，即應共同負擔扶養之義務。而被告之父林茂榮有
　　　子女共五人，即長子林金河、長女林麗雲、次子乙○○即
  　　被告、三女林麗淑、四女林麗琴等五人（五女林麗鳳已歿
　　　），依法該五人均應分擔扶養林茂榮、林黃玉里之義務。
　　　故被告就其父親僅須分擔五分之一的扶養義務，從而就其
  　　對於原告甲○○之法定扶養義務，應無影響。
（八）被告自身從事齒模製作之行業，而牙醫方面相關行業不受
　　　經濟不景氣之影響乃眾所週知，況目前景氣早已回升，被
　　　告收入不至於減少，目前每月至少應仍有七、八萬元，被
  　　告辯稱收入僅二、三萬元，顯為推託卸責之詞，被告名下
    　不但有臺南縣佳里鎮有土地及房屋各一筆，並分別於臺南
      縣漁會、臺南區中小企業銀行佳里分行、第一商業銀行佳
      里分公司有多筆存款，總金額至少有二百萬元。
（九）被告陳稱其於離婚之際將名下存款贈與原告丙○○作為扶
　　　養子女之費用云云，與事實不符。原告於八十七年間於南
  　　縣區漁會雖有多筆存款，但當時總額亦不過五百一十三萬
    　元，且係分別自八十五年底陸續存入，最晚一筆之入帳時
      間為八十六年七月間，而兩造乃於八十八年六月間離婚，
      時間差距有二年以上，可證被告所辯與爭實不符。
（十）被告表示其患有青光眼，影響工作云云，並非事實。
乙、被告方面：
  一、聲明：駁回原告甲○○、丙○○之訴。
  二、陳述：
（一）漁會函復八十六年一月十一日存入之九十萬元，至八十七
      年一月十日到期時，被告即以當時其他積蓄加上二十萬元
      再行存入為一百十萬元。八十六年二月二十六日存入之十
      七萬元，至八十七年加為三十萬元；同日之二十八萬元加
      為四十八萬元；八十六年四月二日之一百二十萬元至八十
      七年加為一百四十五萬元八十六年四月十八日之七十萬元
      至八十七年加為八十萬元；八十六年五月十六日之九十五
      萬元至八十七年加為一百十五萬元；八十六年七月五日之
      七十八萬元及八十六年十二月十六日之八十五萬元至八十
      七年則未再增存。因此，即以定期存款言，原告丙○○於
      八十八年即取得六百九十一萬元（尚不含利息在內），上
      列鉅款本為離婚時被告斟酌兼為子女教育生活之需而給予
      。
（二）被告於離婚前本欲先將登記原告丙○○名下之房屋移轉予
　　　兒子林煌彰，土地移轉予原告甲○○，但兒女皆稱相信媽
  　　媽（即原告丙○○）之人格，不料，自離婚後丙○○即不
    　斷唆使兒子以種種理由再向被告要錢要財產，被告一氣之
      下向原告丙○○質問並錄音存證，由二人問答中可知前述
      之土地價值數百萬元亦屬原告甲○○所有，此外原告甲○
      ○發生車禍後五十萬元之學生平安保險給付已由丙○○領
      取保管、故若能審慎運用，至少十數年不致缺乏生活所需
      　。
（三）被告對於子女並無私心以隱匿財產或吝於給與，實則被告
　　　於離婚時幾乎已將財產全部交予丙○○及子女。目前，被
  　　告雖有一筆祖產地卻不敢處分、而僅支付房租每月即需二
    　萬三仟元，故在九十二年間將以前所購唯一剩下之臺中一
      筆土地出售，得款二百餘萬元，本故購屋以減少開支，卻
      被原告丙○○假扣押並提起本件訴訟，其中辛苦處實難以
      一一道盡。
（四）被告與原告丙○○離婚之際，為考慮一對子女均在就學階
　　　段，欠缺謀生能力，故將大部分之積蓄及不動產交給原告
  　　丙○○，以作為子女之生活費及教育費，這些財產即為子
    　女之扶養費，被告非不履行扶養義務。況且，在原告甲○
      ○發生意外後，幾乎所有醫療費用皆由被告負擔，平日所
      需營奏品或藥品，被告更是不斷供應，又被告給予原告丙
      ○○現金存款部分，即多達近七百萬元，如依原告所稱以
      每月四萬元計算生活費，十餘年內皆不虞匱乏，倘再將不
      動產部分變賣，只要不蓄意浪費，即使丙○○一生不事生
      產，亦應衣食無虞。
（五）被告從事之工作為齒模技工，早年業務較佳，收入尚稱正
　　　常，近年來因業務競爭，牙科診所均與大型專業齒模工所
  　　訂約製作，收入乃逐漸萎縮，被告又因年過半百，眼疾又
    　嚴重，目前已減量工作，每月收入平均不足三萬，最佳亦
      僅約四、五萬元　如以法定扶養義務而論，被告父母現年
      高八十歲，均由被告扶養，母親近日又因重病住院，已必
      須僱用看護代為照料，此第一順序之受扶養權利人，被告
      履行扶養義務已相當況重，今原告甲○○僅為被告第二順
      序之受扶養權利人，其雖因已成植物人而欠缺謀生能力，
      但被告先前之贈與，已足使其維持生活，其請求受扶養權
      利，顯與　民法第一一一七條第一項之規定不相符。況原
      告丙○○上已無父母，原告甲○○乃其第一順序之受扶養
      權利人，其在無其他負擔，名下又有高額財產之狀況，竟
      然不思為人母之責任，反而利用女兒汲汲向被告作無理之
      要求，其動機何在，誠令人不解　。
（六）若原告丙○○確如其所稱已不堪負荷長期況重的看護工作
　　　及經濟壓力，而欲聘請專職看護人員照料，則其顯然已不
  　　願基於母親之角色，擔任較稱職之監護人。在此情況下，
    　被告縱收入有限，仍願以父親之立場，將原告甲○○帶回
      以就近照料。此變更監護人之部份，如原告丙○○同意，
      被告願立即將原告甲○○帶回，此訴即無進行之必要；反
      之，若原告丙○○不同意，被告亦願另向新竹地方法院聲
      請變更監護人，如此，原告誣稱被告未盡扶養義務之情形
      ，也可確定並不存在。
    理    由
壹、原告甲○○、丙○○主張原告丙○○與被告原係夫妻關係，
    惟已離婚，而原告甲○○係渠等所生之女兒，原告甲○○於
　  八十八年十二月間，因發生車禍致頭部外傷合併右側硬腦膜
    下腔血腫及嚴重腦挫傷，無法言語，不能識人亦無自理生活
　  之能力，經臺灣新竹地方法院以九十三年禁字第四四號裁定
    宣告為禁治產人，並由原告丙○○擔任監護人，但原告甲○
　　○之扶養及醫療一切所需費用，均由原告丙○○先行支付，
    被告一直未負擔等語，被告則以原告甲○○、丙○○請求之
    金額過高，且被告尚有父親及現任配偶須扶養，又被告與原
    告原告丙○○離婚時，已將大部分財產給付原告丙○○作為
    子女之生活費用，故不得再請求被告扶養費，若原告丙○○
    無力扶養，被告願帶回原告甲○○照護等語置辯。
貳、經查：
（一）既然臺灣新竹地方法院已裁定由原告丙○○監護原告甲○
      ○，而所謂監護自包括扶養及照護在內，則應由原告丙○
      ○照護原告甲○○才是，被告主張若原告丙○○無力扶養
　　　原告甲○○，應由被告照護原告甲○○，不啻任意剝奪原
　　  告丙○○之監護權，原告丙○○自有權拒絕。
（二）按扶養方法應先由當事人協議定之，不能協議時，由親屬
      會議定之，民法第一千一百二十條定有明文。而原告已於
      94年5月14日召開親屬會議，但因出席人數不足而流會之
      事實，已為兩造所不爭執，既然親屬會議無法決定扶養費
　　　之事宜，則原告甲○○自得向法院起訴請求扶養費。
（三）依原告丙○○與被告之離婚協議書第三點所載，渠等合意
      彼此之財產歸各名義人或持有人所有，並同意互不請求剩
      餘財產，顯然渠等已明定離婚時夫妻財產分配之問題，此
      與被告應否扶養原告甲○○無涉，被告不得執此而免除扶
      養原告甲○○之義務，或予以抵銷。又坐落臺南縣佳里鎮
      西屯區○○段二六一之一地號、佳里鎮○○段八六六號、
      八六七號土地及二七一建號建物分別係由原告丙○○自七
      十四年至七十九年間因買賣而取得所有權，有土地、建物
      謄本可參，上開土地、建物並非被告贈與原告丙○○的，
      更非原告甲○○所有，原告甲○○並無財產，
（四）縱被告真須扶養父親及現任配偶，但被告另有四位兄弟姊
      妹可分擔扶養父親之義務，且被告每月收入三萬元，經濟
      能力尚可，應不致影響渠對原告甲○○之扶養義務。
（五）衡諸常情，日常生活之開銷很難一一檢附收據，故依行政
      院主計處公布之臺灣地區平均每戶每月家庭收支出表作為
      請求扶養費之依據尚屬合情合理。而依行政院主計處之調
      查，九十二年度臺灣地區平均每人每月消費支出為一萬五
      千七百三十一元，而上開數額係屬一般人平均之消費支出
      ，而原告甲○○生活基本功能喪失，活動費及娛樂費雖較
      一般人為少，但醫藥費及營養費卻較一般人為多，故原告
      甲○○個人消費支出仍依上開依行政院主計處之調查結果
      為宜，但原告甲○○身體狀況實必須完全依賴他人協助生
      活起居亦屬實情，故衡情須僱請專人照顧，而依經濟部所
      定最低基本工資為一萬五千八百四十元，此係原告甲○○
      較一般人多支出之金額，換言之，原告甲○○每月消費支
      出應為三萬一千五百七十一元（15731元＋15840元＝
      31571元）。
、綜右所述，被告所辯不須負扶養之義務，尚非可採，原告主
　　張被告應負扶養之義務，應屬可採。
肆、按扶養之程度，應按受扶養權利者之需要，與負扶養義務者
    之經濟能力及身分定之；又按負扶養義務者有數人，而其親
    等同一時，應各依其經濟能力分擔義務，民法第一千一百十
    九條、第一千一百十五條第三項分別定有明文。而本院審酌
    兩造之經濟狀況，認為原告丙○○與被告應平均分擔原告甲
　  ○○之扶養費較為適宜，質言之，被告每月應分擔原告甲○
    ○之扶養費為一萬五千七百八十五元五角，又為使原告甲○
　　○生活無匱乏之虞，被告應於每月之第一日即給付該整月份
　  之扶養費。又原告丙○○自八十九年一月一日起至九十三年
    八月三十一日止，為被告代為支出扶養費合計八十八萬三千
    九百八十八元（15785.5×56＝883988元，四捨五入），原
    告依不當得利之規定．請求被告給付八十八萬三千九百八十
    八元及自起訴狀繕本送達之翌日即九十三年九月二十三日起
    至清償日止，按年利率百分之五計算之利息之部分為有理由
    ，應予准許，逾此部分之請求為無理由，應予駁回。原告甲
    ○○請求被告給付自九十三年九月一日起，至九十四年七月
    三十一日止合計十一個月之扶養費十七萬三千六百四十元五
    角之部分，因訴訟中該部分之履行期均已屆至，故被告應一
    次給付該部分之扶養費。又原告甲○○請求被告應自九十三
    年八月一日起，至原告甲○○恢復行為能力或死亡之日止，
　　按月於每月一日給付原告甲○○一萬五千七百八十五元五角
　  之部分為有理由，應予准許，逾此部分之請求為無理由，應
    予駁回。
伍、按被告應給付原告甲○○扶養費十七萬三千六百四十元五角
    之部分，係命被告履行扶養義務之判決，且係起訴前最近六
    個月分及訴訟中履行期已到者，依民事訴訟法第三百八十九
    條第一項第二款之規定，應依職權宣告假執行。被告其餘應
    給付原告甲○○之部分係按月計算之定期給付，自屬民事訴
　　訟法第四百二十七條第二項第八款所謂「其他定期給付涉訟
　  」之類型，依民事訴訟法第三百八十九條第一項第三款規定
    ，亦應依職權宣告於各該給付期屆至時各得假執行。
陸、原告甲○○、丙○○之訴雖均一部為有理由，一部為無理由
    ，但若被告依法給付原告甲○○扶養費，原告甲○○、丙○
　　○即無須提起本訴，故本院酌量情形仍應由原告負擔全部訴
  　訟費用。
柒、據上論結，原告之訴一部為有理由，一部為無理由，依民事
    訴訟法第七十九條、第三百八十九條第一項第二款、第三款
    ，判決如主文。
中　　華　　民　　　國　　94　　年　　7　　月　 28  　日
                       家事法庭 法  官　彭振湘
右為正本係照原本作成。
如對本判決上訴，須於判決送達後二十日內向本院提出上訴狀。
中　　華　　民　　　國　　94　　年　　7　　月　 28  　日
                                書記官　蕭伊舒
